最高法院民事判決　　　　　　　　　　　　　　　八十六年度台上字第三八二七號
　　上　訴　人　甲○○
　　被 上訴 人　財團法人飛鳳山關聖學田
　　法定代理人　陳錦相
右當事人間請求返還土地事件，上訴人對於中華民國八十五年十二月十日台灣高等法
院第二審判決（八十五年度上字第一二三六號），提起上訴，本院判決如左：
    主  文
上訴駁回。
第三審訴訟費用由上訴人負擔。
    理  由
本件被上訴人主張：坐落新竹縣芎林鄉○○○段五股林小段第四之二、五之二、八之
六，及同段燥坑小段第四七之一號四筆土地係伊所有，上訴人竟無權占用四之二、五
之二兩筆土地全部、第八之六號土地如第一審判決附圖（下稱附圖）Ｃ部分所示土地
○‧○三一五公頃、第四七之一號土地如附圖Ａ部分所示土地○‧二○○○公頃（下
稱系爭土地），經伊催告返還，上訴人均置之不理等情。爰依民法第七百六十七條之
規定，求為命上訴人將系爭土地返還與伊之判決。
上訴人則以：伊所有位於芎林鄉○○○○段燥坑小段第四七號溜池之自然積水常滿溢
入訴外人林玉英、林莊甜妹承租之系爭四七之一地號土地內，致影響渠二人之耕作權
益，為使四七號溜池池水得以自然調節並兼顧渠二人之耕作權益，乃與渠等約定讓渡
書，俾調整土地相鄰關係，伊從未於前揭調整溜池自然積水區域內為任何之耕作，故
無占用四七之一地號土地。另訴外人譚燈亮將系爭五之二地號土地未舖設水泥地之部
分及系爭八之六地號土地讓與伊後，被上訴人之代表人鍾瑞勳向上訴人收租期間，仍
維持原來之耕作情形，惟因芎林鄉公所在當地施工埋設地下涵管時，疏未注意截斷當
地水源，而無法維持原來之耕作情形，伊栽種最不需水源之農作即南瓜。至其餘系爭
土地上水泥地之舖設，係為農作收成後供作曬穀場使用，農忙過後偶爾暫時堆置雜物
，並無專供非農業使用等語，資為抗辯。
原審依審理之結果，以：按承租人應自任耕作，並不得將耕地全部或一部轉租於他人
，承租人違反前項規定時，原訂租約無效，得由出租人收回自行耕作或另行出租，耕
地三七五減租條例第十六條第一項、第二項定有明文。又違反此項禁止規定所訂立之
轉租契約，當然無效，其基於無效之轉租契約而占有租賃物，即非有正當權源（本院
四十三年台上字第八六八、五十六年台上字第一五二○號判例參照）。查本件就系爭
四之二、五之二、八之六號土地部分固屬被上訴人租予訴外人譚燈亮、譚仁昌之承耕
地，嗣該二人於六十七年七月二日將其耕作權無償轉讓予上訴人耕作，訴外人即被上
訴人之代表人鍾瑞勳於六十七年至七十四年間，曾向上訴人收取租穀，且於七十三年
間選出法定代理人陳錦相後亦同，兩造間就前述三筆土地收取租金，自應成立租賃契
約。惟查上訴人於四之二號、五之二號土地舖設水泥地，供其在對面所經營之木材場
，作為堆積放置木材使用，八之六號土地亦未從事耕作之用，業經第一審會同竹東地
政事務所勘測屬實，有勘驗筆錄、複丈成果圖及照片附卷可稽。依上開判例說明，其
租約已歸於全部無效。契約既屬無效，上訴人占有系爭四之二、五之二、八之六號土
地即無正當權源。被上訴人本於民法第七百六十七條規定請求返還，自屬於法有據。
至系爭四七之一地號土地部分，依上訴人與訴外人林玉英、林莊甜妹二人所訂立之土
地耕作權轉讓書所載，林玉英、林莊甜妹將其原向被上訴人所承租之四七之一號土地
分別於七十一年九月二十六日、七十一年十月二十二日各以新台幣（下同）二萬元、
三千元轉讓與上訴人耕作。上訴人雖辯稱林玉英、林莊甜妹所轉讓之四七之一號土地
係供其調整溜池積水之用，伊並無占用系爭土地云云。惟林玉英、林莊甜妹將前開系
爭土地轉讓時，即已移轉予上訴人占有耕作使用，上訴人辯稱其無占用系爭土地，委
無可採。訴外人林玉英、林莊甜妹違反禁止規定將原承租之四七之一號耕地轉租與上
訴人，此轉租契約當然無效。則上訴人占有系爭四七之一地號土地即屬無權占有，被
上訴人請求返還，亦屬正當，應予准許。並說明本件事實已臻明確，兩造其餘攻擊防
禦方法已予斟酌，不予詳述。爰維持第一審所為上訴人敗訴之判決，駁回其上訴，經
核於法並無違背。上訴論旨，仍執陳詞，並就原審取捨證據、認定事實之職權行使，
指摘原判決不當，求予廢棄，非有理由。
據上論結，本件上訴為無理由，依民事訴訟法第四百八十一條、第四百四十九條第一
項、第七十八條，判決如主文。
中      華      民      國    八十六    年     十二     月    二十六    日
                              最高法院民事第二庭
                                  審判長法官  曾  桂  香
                                        法官  劉  延  村
                                        法官  徐  璧  湖
                                        法官  劉  福  聲
                                        法官  顏  南  全
      右正本證明與原本無異
                                              書  記  官
中      華      民      國    八十七    年      一      月      十二    日
